【裁判字號】    90,上易,97
【裁判日期】    900104
【裁判案由】    傷害
【裁判全文】
臺灣高等法院高雄分院刑事判決                        九十年度上易字第九七號
    上  訴  人  臺灣高雄地方法院檢察署檢察官
    上  訴  人
    即  被  告  甲○○
    選任辯護人  鍾武雄律師
                孫嘉男
                吳豐賓
    被      告  丙○○
    被      告  乙○○
右上訴人因被告等傷害案件，不服臺灣高雄地方法院八十九年度易字第三七八七號中
華民國八十九年十月三十日第一審判決（起訴案號：臺灣高雄地方法院檢察署八十九
年度偵字第一二九五四號），提起上訴，本院判決如左：
      主  文
上訴駁回。
    事  實
一、甲○○與丙○○有生意上往來關係，因故發生糾紛，於民國八十九年五月三日下
    午四時十分許，甲○○騎乘機車至高雄縣橋頭鄉○○路八十五之六號丙○○所經
    營之工廠欲與丙○○理論，於上址先遇見丙○○之妻乙○○，遂基於傷害之概括
    犯意，從上開機車之前置籃拿出其所有尚未脫去刀鞘之水果刀，刺向乙○○之背
    部，致乙○○受有背部瘀血腫脹長寬各二公分之傷害，丙○○見狀急欲奪下甲○○之刀子，甲○○乃承上揭之傷害犯意，以嘴巴將丙○○之右手中指指端咬傷，
    並與丙○○發生拉扯，而導致丙○○另受有左前臂擦破傷一．五×零點一公分、
    皮瘀血腫脹六×一公分、左頸瘀血一×零點二公分等傷害，並扣得甲○○所有之
    水果刀一把。
二、案經甲○○、乙○○、丙○○訴由高雄縣警察局岡山分局報告台灣高雄地方法院
    檢察署檢察官偵查起訴。
      理  由
甲、有罪部分：
一、訊據上訴人即被告甲○○坦承有咬傷被告丙○○之手指，但矢口否認有傷害之犯
    行，辯稱係被告丙○○、乙○○二人拿木板毆打伊，且扭伊頭髮約二十分鐘，水
    果刀是放在伊機車的前面籃子，是乙○○先拿的，伊要去搶回來，係基於自衛云
    云。經查，右揭事實，業據被告丙○○、乙○○於警訊、偵查、原審及本院指訴
    綦詳，核與其等提出之泰和醫院驗傷診斷書所載之傷勢相符，有驗傷診斷書二紙
    在卷可稽，且被告於警訊及原審時分別供述：「他恐嚇我使我內心不平衡，今才
    找他理論，繼而發生糾紛打架」、「當天先前丙○○以電話恐嚇我，我要去與他
    理論，我到他工廠就停在路邊約離他工廠十公尺處」（見原審卷第二十一頁）等
    語，足認被告甲○○係自行前往被告丙○○位於高雄縣橋頭鄉○○路八十五之六
    號之工廠，並非受被告丙○○或乙○○邀約，既係被告甲○○自行前往被告丙○○工廠，被告乙○○、丙○○自無從知悉被告甲○○何時出現而事先準備工具立
    即攻擊被告甲○○，另被告甲○○於原審稱被告乙○○、丙○○二人之攻擊武器
    為木板長超過四十公分、寬亦超過十公分，持之攻擊其頭部、頸部、手部等部位
    二十幾分鐘等情，惟據證人即案發當時前往處理之警員劉世裕於原審結證稱報案
    後二至三分鐘即到場，附近並無發現木板、木條等物（見原審卷第三十三頁），
    且從被告甲○○所提出之驗傷診斷書及本院向李明達醫院所函調之甲○○之病歷
    所載傷勢，被告甲○○所受之傷均為擦傷，皮下瘀血、紅腫，受傷部位大抵在四
    肢，與被告甲○○所指述被告乙○○、丙○○係以木板毆打頭部、頸部達二十分
    鐘之情形顯有極大差異，故上開診斷證明書及病歷表尚不足以證明被告乙○○、
    丙○○有以木板毆打被告甲○○之事實。又被告甲○○於警訊時供稱：「．．．
    ．丙○○他們打我，我才跑到機車上取出水果刀防衛自己」，於原審時供稱：「
    刀子我是放在我機車前置籃內，乙○○順手拿起我的水果刀，我就搶回來，．．
    ．．」（見原審卷第二十一頁），及於本院九十年二月一日及同年三月十二日訊
    問時分別供稱：「是丙○○、乙○○二人拿木板毆打我，我才從機車處取出水果
    刀自衛」，「（為何那天帶刀子去？）那刀子是放在我車子的前籃，是他（指被
    告丙○○）在攻擊我之後，我才返回去拿的，（刀子是誰先去車子前籃拿的？）
    是他太太（指被告乙○○）先拿的，我要去搶回來。」其就誰先至機車取扣案之
    水果刀乙節，先後供述不一，參以被告甲○○稱當日其機車係停在路邊離丙○○
    、乙○○毆打伊之工廠處約十公尺，則被告乙○○如何「順手」拿起距離十公尺
    之遙之水果刀？若係被告乙○○、丙○○聯手毆打被告甲○○後，被告甲○○始
    至機車上取水果刀，則其已逃離現場約十公尺，對其己身之侵害已過去，亦無正
    當防衛可言，何況被告乙○○、丙○○二人並無持木板毆打伊，已如前述，何來
    正當防衛之有。綜上，被告辯稱丙○○、乙○○二人拿木板毆打伊，且扭伊頭髮
    約二十分鐘，水果刀是放在伊車子的前面籃子，是乙○○先拿的，伊要去搶回來
    ，係基於自衛云云，顯係卸責之詞，不足採信。本件事證明確，被告甲○○之傷
    害犯行洵堪認定。
二、核被告甲○○所為，係犯刑法第二百七十七條第一項之傷害罪。被告先後為二次
    傷害犯行，時間緊接，所犯罪名相同，顯係出於概括之犯意為之，為連續犯，爰
    依刑法第五十六條之規定以一罪論。公訴人雖未就被告甲○○傷害丙○○部分起
    訴，惟此部分業據丙○○於警訊時提出告訴，且與起訴部分有連續犯之裁判上一
    罪之關係，法院自得一併論處。原判決爰審酌被告乙○○、丙○○所受之傷害非
    重，被告甲○○犯罪後猶飾詞狡辯，犯後態度非佳等一切情狀，量處拘役伍拾日
    ，併諭知易科罰金之標準，及扣案之水果一把，為被告所有且供犯罪所用，爰依
    刑法第三十八條第一項第二款宣告沒收，其認事用法及量刑均無不當，應予維持
    ，被告甲○○上訴指摘原判決冤枉伊，為無理由，應予駁回。
三、又被告犯罪後，刑法第四十一條第一項規定已於中華民國九十年一月四日修正，
    同年月十日經總統公布施行，其修正後之規定為：「犯最重本刑為五年以下有期
    徒刑之刑之罪，而受六個月以下有期徒刑或拘役之宣告，因身體、教育、職業、
    家庭之關係或其他正當事由，執行顯有困難者，得以一元以上三元以下折算一日
    ，易科罰金。但確因不執行所宣告之刑，難收矯正之效，或難以維持法秩序者，
    不在此限。」是被告犯罪後法律已變更，應依刑法第二條第一項前段之規定，比
    較新舊法結果，以新修正後之刑法第四十一條第一項規定較有利於被告，自應適
    用新修正後之刑法第四十一條第一項規定諭知易科罰金之標準，原審未及審酌，
    併此明並補正。
乙、無罪部分：
一、公訴意旨略以：被告乙○○、丙○○二人基於傷害之犯意聯絡及行為分擔，於八
    十九年五月三日下午四時十分許，共同圍毆傷害甲○○，致其受有身體多處成傷
    ，因認被告乙○○、丙○○涉有刑法第二百七十七條第一項之傷害罪嫌等語。
二、公訴人指被告乙○○、丙○○涉有傷害犯行，無非以被告甲○○之指訴，及卷附
    驗傷診斷書等為據。訊據被告乙○○、丙○○堅決否認有何傷害犯行，被告丙○○辯稱：沒有毆打甲○○，係為搶奪甲○○手上之水果刀而發生拉扯等語。
三、按犯罪事實應依證據認定之，無證據不得推定其犯罪事實。不能證明被告犯罪者
    ，應諭知無罪之判決，刑事訴訟法第一百五十四條、第三百零一條第一項分別定
    有明文。刑事訴訟法上所謂認定犯罪事實之證據，係指足以認定被告確有犯罪行
    為之積極證據而言，如未能發現相當證據或證據不足以證明，自不能以推測或擬
    制之方法，以為裁判基礎（最高法院二十九年上字第三一０五號及四十年台上字
    第八十六號判例參照）；另告訴人之告訴，係以使被告受刑事訴追為目的，是其
    陳述是否與事實相符，仍應調查其他證據以資審認（最高法院五十二年台上字第
    一三００號判例參照）。
四、經查：被告甲○○所稱被告乙○○、丙○○二人係以木板、木條攻擊伊，然現場
    並無查扣到甲○○所稱之木板、木條，業據證人警員劉世裕於原審結證屬實（見
    原審卷第三十三頁），已如上述，且如依被告甲○○於原審所稱被告乙○○、丙○○二人之攻擊武器為「長超過四十公分、寬亦超過十公分」之木板、木條，持
    之攻擊其頭部、頸部、手部等部位達「二十幾分鐘」，則被告甲○○之傷勢理當
    應非常嚴重，然從被告甲○○所提出之驗傷診斷書及本院向李明達醫院所函調之
    甲○○病歷所載之傷勢，均為擦傷，皮下瘀血、紅腫，且受傷部位大抵在四肢，
    與被告甲○○所指述被告乙○○、丙○○係以木板毆打頭部、頸部達二十幾分鐘
    之情形顯有極大差異，故上開診斷證明書及病歷表尚不足以證明被告乙○○、丙○○有以木板毆打被告甲○○。又被告乙○○遭受被告甲○○以未脫刀鞘之水果
    刀從背後攻擊，而大聲呼救，此據證人刁怡文於原審證述明確在卷，並有被告乙○○所提出之驗傷診斷書所載傷勢在卷可稽，而被告丙○○見狀欲奪下甲○○之
    水果刀，致遭被告甲○○咬傷中指並發生拉扯等情，業據證人鄭芳山於原審指證
    歷歷，復有被告丙○○所提出之驗傷診斷書所載傷勢可參。綜上，被告甲○○所
    指述被告乙○○、丙○○有拉扯其頭部或以木板、木條攻擊伊等行為，並不能證
    明，而被告丙○○因避免乙○○遭受被告甲○○以水果刀攻擊，而向前搶奪水果
    刀並與甲○○發生拉扯，致甲○○四肢等處受有擦傷、皮下瘀血等傷害，自係對
    於現在不法之侵害，出於防衛乙○○生命、身體權之正當行為，且未超越必要之
    程度，依法自屬不罰，原判決認被告丙○○之行為係屬於緊急避難行為，不罰，
    尚有未洽，併此明。此外，本院復查無其他確切之證據足資證明被告乙○○、
    丙○○確有共同傷害甲○○之犯行，本件被告乙○○、丙○○犯罪事實即屬不能
    證明，揆諸前開說明自應為被告乙○○、丙○○無罪之諭知，原判決以查無其他
    積極證據足資證明被告乙○○、丙○○有何共同傷害犯行，而諭知被告乙○○、
    丙○○無罪，於法並無不合，檢察官上訴指摘原判決此部分不當，非有理由，應
    予駁回。
據上論斷，應依刑事訴訟法第三百六十八條，判決如主文。
本案經檢察官郭振昌到庭執行職務。
中    華    民    國      九十      年       三       月      三十      日
                              臺灣高等法院高雄分院刑事第二庭
                                  審判長法官  曾永宗
                                        法官  邱永貴
                                        法官  鄭月霞
右正本證明與原本無異。
不得上訴。
                                      書記官  唐奇燕
中    華    民    國      九十      年       四       月        二      日
附錄：本判決論罪科刑之法條：
刑法第二百七十七條第一項
傷害人之身體或健康者，處三年以下有期徒刑，拘役或一千元以下罰金。
                                                                        Ｑ


司法院資訊處製作；財團法人民間司法改革基金會備份。
